【裁判字號】    99,上,690
【裁判日期】    991215
【裁判案由】    第三人異議之訴
【裁判全文】
臺灣高等法院民事判決                   99年度上字第690號
上  訴  人  彭錦池
訴訟代理人  彭國良律師
被上訴人    黃正清
                        36巷16弄100號
訴訟代理人  張堂歆律師
上列當事人間第三人異議之訴事件，上訴人對於中華民國99年5
月7日台灣新竹地方法院98年度訴字第377號第一審判決提起上訴
，經本院99年12月1日言詞辯論終結，判決如下：
    主    文
上訴駁回。
第二審訴訟費用由上訴人負擔。
    事實及理由
壹、程序方面：
    按民法第242 條所規定之代位權，係債權人行使債務人之權
    利，並非以債務人之給付行為為標的。此種代位權之行使，
    在訴訟程序中僅為攻擊方法，非為訴訟標的法律關係本身。
    當事人對於代位權行使與否意思不明時，審判長有予以闡明
    之職責（最高法院73年度台上字第329號裁判參照）。上訴
    人於本院主張依民法第242 條代位原所有權人即其前手黃陳
    桂香依強制執行法第15條規定提起第三人異議之訴，與在原
    審主張之訴訟標的同為強制執行法第15條，並未為訴之追加
    。因上訴人於原審未委任律師為訴訟代理人，民事訴訟法第
    447 條第1項第6款規定：「如不許其提出顯失公平者。」，
    故上訴人於第二審提出代位權之新攻擊方法，應予准許。
貳、實體方面：
一、上訴人主張：
  (一)被上訴人於台灣新竹地方法院（下稱新竹地院）98年度司執
    字第8303號強制執行事件，指坐落新竹縣湖口鄉羊喜窩138
    之2、139地號（重測後為祥喜段282、283地號土地）上之建
    物連同其上供應飼料、水、電、通風之設備及散裝飼料桶 3
    個為債務人王謝金泉所有，而聲請法院強制執行予以指封，
    並經執行法院囑託新竹縣新湖地政事務所就被上訴人指封之
    上開未辦第一次所有權登記建物辦理會測，將上開建物編為
    新竹縣祥喜段暫編7建號建物（面積255 6.93平方公尺，門
    牌號碼為新竹縣湖口鄉湖口村26鄰羊喜窩22- 3號，坐落於
    同段279、281、282、283、285地號土地，下稱系爭建物）
    查封在案。惟被上訴人於前開強制執行程序中所指封之系爭
    建物，實係上訴人於民國75年間向訴外人黃陳桂香購買，並
    於系爭房屋設立稅籍繳交房屋稅（稅籍編號：0000000000 0
    ）至今，上訴人為系爭建物之所有權人。上訴人於81年間將
    系爭建物出租予訴外人王謝金泉作為雞舍使用，每年租金新
    臺幣（下同）25萬元，有買賣所有權移轉契約書、房屋稅單
    、房屋稅籍資料及租賃契約書可憑，故系爭建物確屬上訴人
    所有，並非王謝金泉所有。
  (二)上訴人將系爭建物出租予王謝金泉後，因農委會於86年規定
    禽畜養殖須辦理牧場登記，故上訴人於87年同意王謝金泉以
    其名義就系爭建物辦理牧場登記，王謝金泉並據以向新竹縣
    稅捐稽徵處申報房屋設籍課稅（稅籍編號：00000000000 ）
    ，故王謝金泉之稅籍資料係因申請畜牧設施使用辦理牧場登
    記而產生，不得因此遽認王謝金泉為系爭建物之所有權人。
    另依新竹縣政府87年5月20日八七府農畜字第53218號函文所
    示，王謝金泉申請牧場登記之使用面積為5,485平方公尺，
    與上訴人所有重測前138之2地號及139地號土地所有權狀所
    載面積相符，且上開新竹縣政府之函文亦載明王謝金泉於87
    年申請牧場登記之雞舍乃舊有雞舍，更可徵系爭建物係上訴
    人所有，僅提供給王謝金泉為牧場登記。再依上訴人向林務
    局農林航空測量所申請之航照圖所示，系爭查封7建號之Ａ
    至Ｇ棟建物於74年11月4日拍攝航照圖前即已建築完成，另
    Ｈ棟建物則於80年10月23日前亦已建築完成，足證上訴人所
    為有關系爭建物係於74年12月30日向前手黃陳桂香購買Ａ至
    Ｇ棟建物，約於75、76年間自行加蓋Ｈ棟建物等陳述為真實
    。被上訴人徒憑王謝金泉於其上經營牧場並設立稅籍即謂系
    爭建物為王謝金泉所有，實乏依據。
  (三)系爭建物於81年間出租與王謝金泉前，係由上訴人飼養蛋雞
    ，斯時上訴人即已購置散裝飼料桶使用。嗣系爭建物為提供
    予承租人王謝金泉飼養肉雞，乃於租賃契約中約定「原本現
    有雞舍範圍內每年租金定新台幣貳拾伍萬元，但該地區排水
    系統整修及補修現有雞舍設備共需新台幣陸拾萬元，必由甲
    方（即上訴人）負責，經雙方同意下，陸拾萬元經費由乙方
    （即王謝金泉）先支付，乙方於每年扣回壹拾貳萬作整修費
    ，其於（按係「餘」之誤）壹拾參萬分上下半年繳付所約定
    租金。」。為此，王謝金泉固於上開建物施作適合肉雞之水
    、電、通風、飼料供應等設備，惟該設備均為上訴人出資，
    為上訴人所有，被上訴人自不得無任何憑據，即指該飼料散
    裝桶及系爭建物內之設備為王謝金泉所有。為此，依強制執
    行法第15條規定提起本件訴訟。並於原審聲明：新竹地院98
    年度司執字第8303號強制執行事件，就查封物品清單所示不
    動產（含雞舍內之供應飼料、水、電、通風設備）及動產所
    為之執行程序應予撤銷。
  (四)上訴聲明：
    1.原判決廢棄。
    2.台灣新竹地方法院98年度司執字第8303號執行事件就查封
      物品清單編號1至9所示不動產（含雞舍內之供應飼料、水
      、電、通風設備)及動產所為之執行程序應予撤銷。
    3.第一、二審訴訟費用由被上訴人負擔。
二、被上訴人則以：
  (一)上訴人提出之「買賣所有權移轉契約書」中建築改良物標示
    部分，字跡有所不同，被上訴人否認其真正。該契約係作成
    於74年12月30日，縱為真正，經過多年時空之變化，亦無從
    證明被上訴人指封之標的於查封時仍屬上訴人所有。且依財
    政部臺灣省北區國稅局財產歸屬資料清單及房屋稅籍資料所
    示，王謝金泉申請設籍課稅之房屋，係坐落於新竹縣湖口鄉
    湖口村羊喜窩段138之2、139地號（重測後為祥喜段282、
    283 地號）土地上，稅籍編號為00000000000，且王謝金泉
    於87 年間申請牧場登記時，其場址亦設於湖口鄉○○○段
    138之2、139地號土地上，足見查封之建物均屬王謝金泉所
    有。
  (二)依新竹縣稅捐稽徵處98年7月27日新縣稅密財字第098002522
    5 號函所示，王謝金泉申請設籍課稅之房屋，係坐落於新竹
    縣湖口鄉○○村○○○段138之2、 139地號，而黃陳桂香申
    請設籍課稅之房屋，則係坐落於羊喜窩段135之1、138之2地
    號（按即重測後祥喜段281、282地號，其後納稅義務人變更
    為上訴人）。另依稅籍資料所示，王謝金泉所有之房屋，其
    面積為1255.6平方公尺，而上訴人提出之買賣契約書上所載
    房屋面積則為1775.3平方公尺，二者顯非相同之房屋。王謝
    金泉為申報房屋設籍而於87年9月14日向新竹縣稅捐稽徵處
    提出之房屋「新、增、改」建申報書，亦載明房屋新、增、
    改建之面積為1255.6平方公尺，房屋基地標示為湖口鄉○○
    村○○○段138之2、139地號，與稅籍資料相符，足見王謝
    金泉係於87年間於羊喜窩段138之2、139地號土地，另行「
    新、增、改」建房屋而設立新稅籍，與上訴人購自黃陳桂香
    之建物無關，另王謝金泉迄今仍於系爭建物經營牧場，並未
    撤銷牧場登記，若系爭建物非王謝金泉所有，何以王謝金泉
    迄今仍得以在系爭房屋繼續經營牧場？上訴人所有稅籍編號
    ：00000000000之建物，與王謝金泉所有稅籍編號000000000
    00之建物，並非同一建物。
  (三)對於上訴人提出之房屋租賃租約，否認其真正。依該租約之
    內容，並無支付相關租金之記載，而上訴人所主張之租賃期
    間亦與該租約不符，足見系爭建物均屬王謝金泉所有，且王
    謝金泉迄今仍繼續經營牧場事業，上訴人主張系爭雞舍出租
    王謝金泉、96年7月1日後出租與他人，均與事實不符。
  (四)上訴人原有之建物係石綿瓦造之房屋，惟系爭建物之樑柱及
    屋頂之建材，均係鋼鐵及鐵皮，足認系爭建物應係王謝金泉
    事後所新建，並另設房屋稅籍。至於上訴人向前手買受之建
    物，應已滅失或已為王謝金泉改建，僅係未辦理後續之手續
    而已等語，資為抗辯。
  (五)答辯聲明：上訴駁回。
三、兩造不爭之事實：
  (一)新竹縣湖口鄉湖口村22鄰羊喜窩22-3號房屋，面積1775.3平
    方公尺（稅籍編號00000000000 號），係上訴人於74年12月
    30日受讓自訴外人黃陳桂香（原審卷第 6、26、29頁），並
    於75年間移轉納稅義務人名義為上訴人（原審卷第27、195
    頁）。
  (二)訴外人王謝金泉於87年7月間就位於新竹縣湖口鄉○○○段
    138之2、139地號（重測後分別為祥喜段282、283地號）土
    地上，面積1255.6平方公尺之房屋，設立稅籍編號00000000
    000。
  (三)被上訴人對王謝金泉取得金錢債權之執行名義，並指封坐落
    新竹縣湖口鄉○○段279、281、282、283、285地號土地上
    查封暫編建號7建號建物共8棟及飼料散裝桶3個。
四、兩造爭執點之論述：
  兩造之爭執點為：(一)被上訴人查封之系爭建物及飼料散裝桶究
  屬何人所有？(二)上訴人請求撤銷對系爭不動產及飼料散裝桶之
  強制執行程序，有無理由？本院判斷如下：
  (一)被上訴人查封之系爭建物及飼料散裝桶究屬何人所有？
    1.上訴人就系爭建物Ａ至Ｇ棟並無所有權，其代位黃陳桂香
      提起第三人異議之訴，亦無理由：
      (1)按「不動產物權，依法律行為而取得設定、喪失、及變
        更者，非經登記，不生效力。」民法第758條定有明文
        。此項規定，並不因不動產為違章建築而有例外（最高
        法院62年度台上字第2414號判例參照）。又違章建築房
        屋以原始出資建築人為原始取得人，其所有權不以登記
        為生效要件（最高法院43年度台上字第129號裁判參照
        ）。又違章建築者，雖不能向地政機關辦理登記，但其
        性質上屬於不動產，故買賣違章建築者，仍須登記，始
        能取得所有權，不能因違章建築物不能登記，而謂不適
        用民法物權編關於登記之規定（最高法院43年台上字第
        856 號判例參照）。再就未辦理保存登記之建築物為讓
        與時，雖因未辦理保存登記致不能辦理所有權移轉登記
        ，該建築物之所有權不能發生讓與之效力，但受讓人與
        讓與人間非不得約定將該建築物之事實上處分權讓與於
        受讓人（最高法院74年度台上字1317號裁判參照）。末
        按第三人異議之訴，必就執行標的物有足以排除強制執
        行之權利者，始得謂其強制執行之異議權存在，此觀強
        制執行法第15條之規定自明。所謂就執行標的物有足以
        排除強制執行之權利者，係指對於執行標的物有所有權
        、典權、留置權、質權存在情形之一者而言，占有依民
        法第940 條之規定，不過對於物有事實上管領之力，自
        不包含在內（最高法院44年度台上字第721 號判例參照
        ）。
      (2)系爭建物為未辦第一次所有權登記之違章建物，乃兩造
        所不爭執，上訴人主張其於74年12月30日向訴外人黃陳
        桂香買受系爭建物Ａ至Ｇ棟，並登記為納稅義務人，上
        訴人仍不能據此向地政機關請求辦理系爭建物Ａ至Ｇ棟
        之所有權移轉登記，則依上開民法第758 條之規定，該
        Ａ至Ｇ棟建物之所有權不能發生讓與之效力，上訴人未
        能因買受而取得系爭建物Ａ至Ｇ棟之所有權。雖上訴人
        與黃陳桂香約定將該建築物之事實上處分權讓與上訴人
        ，並據以辦理稅籍登記，上訴人對於執行標的物之系爭
        建物Ａ至Ｇ棟部分仍無所有權、典權、留置權、質權之
        權利存在，自難認就該執行標的物有足以排除強制執行
        之權利。上訴人上訴後主張代位原始起造人黃陳桂香提
        起第三人異議之訴。惟按，債權人代位行使之權利，原
        為債務人之權利，必於債務人有怠於行使其權利情事時
        ，始得為之，若債務人對於第三人已無權利之存在，或
        經行使而無效果時，即無代位行使權利之餘地（最高法
        院50年台上字第408 號判例參照）。上訴人主張黃陳桂
        香已將系爭建物事實上之處分權全部讓與，於黃陳桂香
        而言，雖基於原始起造人身分尚屬所有權人，然既將事
        實上之處分權全部讓與上訴人，已無任何排除強制執行
        之權利，亦即無怠於行使權利之可言（最高法院69年度
        台上字第375 號裁判參照），則上訴人主張代位黃陳桂
        香提起本件第三人異議之訴，自非正當。
    2.上訴人未能證明其為系爭建物Ｈ棟部分之原始所有人：
      上訴人雖主張系爭建物Ｈ棟部分為其於75、76年間所新建
      而原始取得所有權，此為被上訴人所否認，上訴人於本院
      固舉證人古健順為證。查：古健順雖於本院證稱民國75年
      以後，上訴人有請證人蓋堆肥舍，由其定位云云（本院卷
      第44頁背面）。然，上訴人遲至第二審始聲請訊問證人古
      健順，實則證人證稱在系爭建物之隔壁養豬，上訴人不致
      因證人難尋致未及於原審聲請傳訊，故證人之證詞是否真
      實，已有疑議。再者，證人證稱王謝金泉沒有房子就住在
      養雞旁邊（本院卷第44頁）；而王謝金泉於原審證稱有湖
      口鄉○○路○段538巷60弄2號房屋等語（原審卷第124頁背
      面）；古健順既與王謝金泉鄰居多年，怎可能對於王謝金
      泉有沒有其他房屋有所誤認？且古健順僅係幫上訴人之堆
      肥舍定位，至於Ｈ棟建物是否確由上訴人出資並鳩工建築
      ，證人未親眼目睹，自難僅憑證人之證詞，推斷定位以後
      之建築費用必由上訴人支出。上訴人於原審固提出系爭建
      物於74年11月4日及80年10月23日之林務局農林航空測量
      所空照圖為證，並主張系爭建物坐落之土地為上訴人與其
      餘共有人所有，第三人不可能於土地上建築房舍云云。惟
      查：上訴人所提出之航照圖至多僅能證明系爭Ｈ棟建物係
      於74年11月4日至80年10月23日間興建完成，並無從證明
      系爭建物Ｈ棟確為上訴人鳩工興建而原始取得所有權。另
      上訴人雖為系爭建物Ｈ棟所坐落之祥喜段282地號土地之
      共有人（原審卷第94至第110頁），因土地與建物之所有
      權人不一之情形，並非罕見，上訴人為土地共有人之一，
      並不必然即可推知其亦為系爭建物Ｈ棟之所有人。依上訴
      人提出之證據，尚難信系爭建物Ｈ棟為上訴人出資興建而
      原始取得所有權。上訴人未能證明為所有權人，自無從本
      於所有權人之地位，依強制執行法第15條規定，請求撤銷
      Ｈ棟之執行程序。
    3.上訴人未能證明系爭建物上之飼料供應、通風、飲水設備
      及飼料桶3個均為其所有：
      上訴人另主張系爭建物上之飼料供應、通風、飲水設備及
      飼料桶3 個均為其所有，亦為被上訴人所否認，上訴人就
      此自應舉證以實其說。按「動產因附合而為不動產之重要
      成分者，不動產所有人，取得動產所有權。」民法第 811
      條定有明文。附著於系爭建物上之飼料供應、通風、飲水
      等設備，既已附合於系爭建物上，而為不動產之重要成分
      ，自應由不動產所有人取得上開設備之所有權，縱施作上
      開設備之材料確為上訴人出資而委由債務人王謝金泉施作
      ，上訴人亦無從再以動產所有人之身分，就已附合於不動
      產上之動產提起第三人異議之訴，請求撤銷執行程序。另
      上訴人既主張系爭建物Ａ至Ｇ棟之原始起造人為黃陳桂香
      ，則上訴人僅為系爭建物Ａ至Ｇ棟之事實上處分權人，自
      無從主張其為系爭建物Ａ至Ｇ棟之所有人；且上訴人就其
      為系爭建物Ｈ棟部分原始所有人一節，就所舉證據無從信
      其主張為真實等情，均已如前述，則就附合於系爭建物上
      之動產，上訴人自亦無從以不動產所有人之地位，提起強
      制執行法第15條之訴訟。此外，就查封之飼料桶3個為上
      訴人所有一節，上訴人僅提出中美嘉吉股份有限公司台中
      飼料廠之證明書上載「茲證明本公司客戶彭錦池先生自民
      國79年3月起迄今，確實向本公司購買嘉吉牌散裝與包裝
      的飼料‧‧‧」等情（原審卷第210頁）為證。惟上訴人
      自79年3月間起迄今，縱有向中美嘉吉股份有限公司購買
      散裝與包裝飼料，亦無法證明所購買之飼料確係置於系爭
      飼料桶，及系爭飼料桶3個確為上訴人所有等事實。上訴
      人既無法證明被上訴人指封之飼料桶3個為上訴人所有，
      所提第三人異議之訴，亦非有據。
  (二)上訴人請求撤銷對系爭建物及飼料散裝桶之強制執行程序，
    並無理由：
    綜上，上訴人既非系爭建物Ａ至Ｇ棟之所有權人，亦不能代
    位原始起造人黃陳桂香提起第三人異議之訴，且上訴人未能
    證明Ｈ棟房屋為其出資興建而原始取得所有權，就附合於系
    爭不動產上之水電、通風、飼料供應設備等亦無從主張有所
    有權存在，此外，上訴人亦未能證明查封之飼料桶3 個為其
    所有，從而，上訴人依強制執行法第15條規定訴請撤銷新竹
    地院98年度司執字第8303號強制執行事件，就查封系爭建物
    （含雞舍內之供應飼料、水、電、通風設備）及飼料桶3個
    所為之執行程序，即非有據，無從准許，應予駁回。
五、綜上所述，上訴人之主張不足採信，從而，上訴人提起第三
    人異議之訴撤銷執行程序，為無理由，不應准許。是則原審
    為上訴人敗訴之判決，於法並無違誤。上訴意旨指摘原判決
    不當，求予廢棄改判，為無理由，應予駁回。
六、本件事證已臻明確，兩造其餘攻擊防禦方法，經審酌後，或
    與本件無涉，或與判決結果不生影響，毋庸一一論列。
七、據上論結，本件上訴為無理由，依民事訴訟法第449條第1項
    、第78條，判決如主文。
中    華    民    國    99    年    12    月    15    日
                    民事第二庭
                        審判長法  官  吳謙仁
                              法  官  李瓊蔭
                              法  官  蘇瑞華
正本係照原本作成。
如不服本判決，應於收受送達後20日內向本院提出上訴書狀，其
未表明上訴理由者，應於提出上訴後20日內向本院補提理由書狀
（均須按他造當事人之人數附繕本）上訴時應提出委任律師或具
有律師資格之人之委任狀；委任有律師資格者，另應附具律師資
格證書及釋明委任人與受任人有民事訴訟法第466條之1第1項但
書或第2項（詳附註）所定關係之釋明文書影本。如委任律師提
起上訴者，應一併繳納上訴審裁判費。
中    華    民    國    99    年    12    月    16    日
                              書記官  賴以真
附註：
民事訴訟法第466條之1（第1項、第2項）：
對於第二審判決上訴，上訴人應委任律師為訴訟代理人。但上訴
人或其他法定代理人具有律師資格者，不在此限。
上訴人之配偶、三親等內之血親、二親等內之姻親，或上訴人為
法人、中央或地方機關時，其所屬專任人員具有律師資格並經法
院認為適當者，亦得為第三審訴訟代理人。

司法院資訊處製作；財團法人民間司法改革基金會備份。
